【裁判字號】    98,訴,2064
【裁判日期】    990105
【裁判案由】    損害賠償
【裁判全文】
臺灣板橋地方法院民事判決              98年度訴字第2064號
原      告  乙○○
兼  上一人
訴訟代理人  丁○○
原      告  甲○○
被      告  王  
兼  上一人
法定代理人  丙○○
上列當事人間請求損害賠償事件，本院於民國98年12月22日言詞
辯論終結，判決如下：
    主  文
被告丙○○應給付原告丁○○、乙○○、甲○○新台幣肆佰萬元
，及自民國九十八年十二月三日起至清償日止，按年息百分之五
計算之利息。
原告其餘之訴駁回。
訴訟費用由被告丙○○負擔。
    事實及理由
一、按訴狀送達後，原告不得將原訴變更或追加他訴。但擴張或
    減縮應受判決事項之聲明者，或該訴訟標的對於數人必須合
    一確定時，追加其原非當事人之人為當事人者，不在此限，
    民事訴訟法第255條第1項第3、5款分別定有明文。查本件訴
    訟標的對於原告丁○○、乙○○、甲○○（下稱丁○○等人
    ）必須合一確定，甲○○請求追加為原告，自應准許。又丁○○等人原起訴時請求被告王、丙○○連帶給付新台幣（
    下同）400萬元，嗣追加請求自民國98年11月27日書狀送達
    翌日起至清償日止，按年息百分之5計算之利息，核屬擴張
    應受判決事項之聲明，亦應准許。
二、丁○○等人起訴主張：台北縣中和市○○街1巷2號7樓之房
    屋（下稱系爭房屋），原為丁○○等人及丙○○之父王俊（
    96年4月7日死亡）所有，王俊於92年5月4日訂立遺囑明示系
    爭房屋由丙○○次子王繼承作為未來結婚之用，並提前於
    94年6月將系爭房屋贈與登記予王，嗣丙○○為應丁○○
    等人貫徹執行王俊遺囑之請求，乃於95年3月7日書立切結書
    （下稱系爭切結書）保證「絕對遵照父親遺囑，從今以後房
    屋所有權人為王，本人及王母親趙翎芝均無權處分及過
    戶本棟房屋，如有違反，願意賠償新台幣四百萬元整給其他
    兄弟姊妹」等語，並由王及趙翎芝見證。詎丙○○、王
    竟於97年11月間將系爭房屋出售過戶予訴外人朱俊霖，違背
    切結書之保證義務，丙○○既違反不處分系爭房屋之承諾，
    自應依系爭切結書履行賠償責任，而王明知系爭切結書合
    法有效，仍故意與丙○○串謀共同轉讓系爭房屋，自應負連
    帶賠償責任，爰依系爭切結書約定之法律關係，提起本件訴
    訟等情。並聲明：丙○○、王應連帶給付丁○○等人400
    萬元，及自98年11月27日書狀送達翌日起至清償日止，按年
    息百分之5計算之利息。
三、丙○○、王則以：(一)王俊於95年2月間中風病危，丁○○
    自大陸返回台灣探病，得知系爭房屋業已過戶予王，即心
    生不滿而策劃爭奪遺產，並先由乙○○夥同其前夫戊○○於
    95年3月7日恐嚇、強迫丙○○簽立系爭切結書，再由丁○○
    於95年3月間製作系爭房屋租約及更換門鎖，指使戊○○占
    用系爭房屋，經丙○○發現提起返還房屋訴訟，本院於96年
    3月14日已判決丁○○應將系爭房屋返還予王確定。(二)王
    俊所立遺囑並無限制系爭房屋不得出售，系爭房屋之所有權
    人為王，是否出售與丁○○等人無關，渠等要求丙○○切
    結若出售系爭房屋須賠償400萬元，顯已違反公共秩序或善
    良風俗；丁○○、乙○○更換門鎖、製造假租約，利用民刑
    訴訟干擾阻礙系爭房屋所有權人王之合法權益，明顯違背
    誠信原則且濫用權利；丙○○簽立系爭切結書，係遭脅迫或
    詐欺所為，雖未撤銷或撤銷期限已過，仍得依民法第198條
    規定拒絕履行該債務；系爭房屋市價僅400餘萬元，違約金
    額高達400萬元，顯然過高，不符比例原則，有欠公平等語
    置辯。並聲明：原告之訴駁回。
四、丁○○等人主張丙○○簽立系爭切結書，保證「絕對遵照父
    親遺囑，從今以後房屋所有權人為王，本人及王母親趙
    翎芝均無權處分及過戶本棟房屋，如有違反，願意賠償新台
    幣四百萬元整給其他兄弟姊妹（即丁○○等人）」等語，及
    丙○○、王已於97年11月間，以470萬元價格，將系爭房
    屋出售過戶予朱俊霖之事實，有系爭切結書、土地建物登記
    謄本（本院司板調字卷第11至15頁）、不動產買賣契約書（
    本院訴字卷第54至57頁）為證，且為兩造所不爭執，自堪信
    為真實。
五、丁○○等人復主張丙○○、王應連帶賠償丁○○等人400
    萬元，則為丙○○、王所否認，並以前詞置辯。經查：
  (一)按民法第72條所謂法律行為有背於公共秩序或善良風俗者無
    效，乃指法律行為本身違反國家社會一般利益及道德觀念而
    言；又法律行為是否違反公序良俗，則應就法律行為之內容
    ，附隨情況，以及當事人之動機、目的及其他相關因素綜合
    判斷之（最高法院69年台上字第2603號判例、83年度台上字
    第1530號判決意旨參照）。查丁○○等人要求丙○○簽立系
    爭切結書係為維護王俊意願而永久保存系爭房屋，且丙○○
    違背系爭切結書承諾之結果，僅負金錢賠償之義務而已，是
    系爭切結書內容尚難認有違反公共秩序或善良風俗。
  (二)次按權利之行使，不得違反公共利益，或以損害他人為主要
    目的。行使權利，履行義務，應依誠實及信用方法，民法第
    148條固有明文。惟丙○○、王所辯丁○○、乙○○更換
    門鎖、製造假租約，利用民刑訴訟干擾阻礙系爭房屋所有權
    人王之合法權益，明顯違背誠信原則且濫用權利云云，顯
    與本件系爭切結書之法律關係無關，自無論究之必要。
  (三)復按當事人主張有利於己之事實者，就其事實有舉證之責任
    ，民事訴訟法第277條前段定有明文。丙○○、王抗辯丙○○簽立系爭切結書係遭恐嚇脅迫及詐欺所為之有利於己事
    實，依上開說明，自應負舉證之責任，然伊等並未積極舉證
    以實其說，所辯即難採信。
  (四)丁○○等人固主張丙○○、王應負連帶賠償責任云云，惟
    查系爭切結書僅為丙○○1人所簽，且系爭房屋實為丙○○
    以王法定代理人身分出售他人，亦非王與丙○○共謀所
    為，是王自無須與丙○○連帶負責。
  (五)末按約定之違約金額過高者，法院得減至相當之數額，為民
    法第252條所明定，此規定乃係賦與法院得依兩造所提出之
    事證資料，斟酌社會經濟狀況並平衡兩造利益而為妥適裁量
    、判斷之權限，非謂法院須依職權蒐集、調查有關當事人約
    定之違約金額是否有過高之事實，而因此排除債務人就違約
    金過高之利己事實，依辯論主義所應負之主張及舉證責任。
    況違約金之約定，為當事人契約自由、私法自治原則之體現
    ，雙方於訂約時，既已盱衡自己履約之意願、經濟能力、對
    方違約時自己所受損害之程度等主、客觀因素，本諸自由意
    識及平等地位自主決定，除非債務人主張並舉證約定之違約
    金額過高而顯失公平，法院得基於法律之規定，審酌該約定
    金額是否確有過高情事及應予如何核減至相當數額，以實現
    社會正義外，當事人均應同受該違約金約定之拘束，法院亦
    應予以尊重，始符契約約定之本旨（最高法院93年度台上字
    第909號裁判參照）。查本件違約金之約定，用意在維護丁○○等人及丙○○之父王俊生前遺願，其情感之因素甚於金
    錢之考量，是當事人關於違約金金額之約定，本院本應予以
    尊重，且丙○○亦未舉證證明違約金額過高而顯失公平，故
    無酌減之必要。
六、從而，丁○○等人本於系爭切結書約定之法律關係，請求丙○○給付400萬元及自98年11月27日書狀繕本送達翌日即98
    年12月3日（本院訴字卷第48頁）起至清償日止，按年息百
    分之5計算之利息，洵屬正當，應予准許，逾此範圍之請求
    ，則不應准許。
七、因本案事證已臻明確，兩造其餘主張陳述及所提之證據，均
    毋庸再予審酌，附此敘明。
八、訴訟費用負擔之依據：依民事訴訟法第79條。
中    華    民    國    99    年    1     月    5     日
                  民事第二庭法  官  連士綱
以上正本係照原本作成
如對本判決上訴，須於判決送達後20日內向本院提出上訴狀
中    華    民    國    99    年    1     月    5     日
                            書記官  吳俞玲

司法院資訊處製作；財團法人民間司法改革基金會備份。
